【裁判字號】    97,上易,239
【裁判日期】    970506
【裁判案由】    竊盜
【裁判全文】
臺灣高等法院高雄分院刑事判決         97年度上易字第239號
上  訴  人  臺灣高雄地方法院檢察署檢察官
被      告  甲○○
被      告  丁○○
上列上訴人因被告等竊盜案件，不服臺灣高雄地方法院96年度易
字第493 號中華民國97年1 月25日第一審判決（起訴案號：臺灣
高雄地方法院檢察署95年度偵字第23290 號），提起上訴，本院
判決如下：
    主  文
上訴駁回。
    事  實
一、甲○○為中度精神障礙之人，領有精神疾病重大傷病卡及中
    度殘障手冊，對環境刺激誘惑之抗拒力弱，對事情發生之後
    果不加考慮而直接本能性反應，因而對環境適應障礙，已達
    因心智缺陷致其辨識行為違法或依其辨識而行為之能力顯著
    降低之程度，竟意圖為自己不法所有，(一)於民國95年8 月31
    日19時35分許，在高雄市○○○路70號天使服飾店，趁無人
    注意之際竊取乙○○所有綠色皮包1 個〔內含中國信託漢神
    百貨信用卡（卡號：0000000000000000號）1 張、三星牌行
    動電話1 支、打火機、髮叉、髮圈、手珠鍊各1 個、現金新
    臺幣（下同）1 萬4,500 元、皮夾1 個（內有現金600 元）
    〕等物，起訴書誤載竊取現金部分為千元鈔14張、5 百元鈔
    4 張、百元鈔1 張，應予更正），得手後即至天使服飾店附
    近之某寵物店以竊得之部分現金5,000 元購買1 隻狗；(二)復
    於95年8 月31日20時40分許，在高雄市○○○路52號獨立超
    商內，竊取櫃臺抽屜內現金2,700 元，經獨立超商（登記為
    盛湖超商）之店員丙○○即時發現，在後追呼並報警處理，
    經警員於高雄市○○街32號金石飯店305 室查獲甲○○及其
    夫丁○○（經判決無罪，詳後述），並起出及扣得如附表所
    示之物，始悉上情。
二、案經高雄市政府警察局新興分局報請臺灣高雄地方法院檢察
    署檢察官偵查起訴。
    理  由
壹、程序方面：
一、按被告以外之人於審判外之言詞或書面陳述，除法律有規定
    者外，不得作為證據，刑事訴訟法第159 條第1 項固定有明
    文；惟被告以外之人於審判外之陳述，雖不符刑事訴訟法第
    159 條之1 至第159 條之4 之規定，而經當事人於審判程序
    同意作為證據，法院審酌該言詞陳述作成時之情況，認為適
    當，亦得為證據，同法第159 條之5 第1 項亦有明文。證人
    乙○○、丙○○在警詢時所為陳述，雖均屬被告甲○○以外
    之人在審判外之陳述，證人乙○○、丙○○及共同被告甲○○在警詢時所為陳述，雖均屬被告丁○○以外之人在審判外
    之陳述，均為傳聞證據，並查無刑事訴訟法第159 條之1 至
    第159 條之4 之傳聞證據例外情形，然檢察官及被告甲○○
    、丁○○於本院準備程序，均明示同意作為證據，本院審酌
    上開筆錄作成時，較無人情施壓或干擾，亦無不當取供之情
    形，認為以之作為本案之證據亦屬適當，是其等於警詢中之
    證言自具有證據能力。
二、次按證人依法應具結而未具結者，其證言不得作為證據，刑
    事訴訟法第158 條之3 定有明文。被告甲○○於偵查中以被
    告身分所為陳述，非以證人身分為證述，其供述中關於被告
    丁○○部分，為被告丁○○以外之人於審判外之言詞陳述，
    被告王佩甄對被告丁○○而言，本質上為證人，依法應具結
    ，其未經具結所為陳述，依上開規定，應認對被告丁○○被
    訴部分無證據能力。
三、刑事訴訟法第159 條之4 規定，除前三條之情形外，下列文
    書亦得為證據：「一除顯有不可信之情況外，公務員職務上
    製作之紀錄文書、證明文書。二除顯有不可信之情況外，從
    事業務之人於業務上或通常業務過程所須製作之紀錄文書、
    證明文書。三除前二款之情形外，其他於可信之特別情況下
    所製作之文書。」，本件卷附之「中華民國身心障礙手冊」
    、扣押物品目錄表、贓物認領保管收據、高雄市政府營利事
    業登記證、旅客住宿登記表，俱符合上揭文書之要件，經查
    ，亦無顯不可信之情況，且於可信之特別情況下所製作之文
    書，上開文書應具有證據能力。
四、傳聞法則乃對於被告以外之人於審判外之言詞或書面陳述，
    亦即針對被告以外之人於審判外以言詞或書面所為之供述證
    據而為規範。扣案物品贓證物，係以物品之存在本身做為證
    明事實之證據；卷附現場蒐證照片9 幀，乃以科學、機械之
    方式，對於所拍攝內容所為忠實且正確之記錄，上開物品、
    照片在性質上亦非供述證據，無刑事訴訟法第159 條第1 項
    規定之適用。
貳、實體方面：
甲、被告甲○○部分：
一、訊據被告甲○○對於在上開時、地竊取上開財物之事實，坦
    承不諱，於警詢及原審法院審理時亦同此供承無異（見警卷
    第1-2 頁、原審卷第41、137-138 頁），核與證人即被害人
    乙○○於原審法院及警詢時證稱：「我的手提綠色皮包在上
    址天使服飾店失竊，皮包內有手機、信用卡、皮夾、天使服
    飾店營業額1 萬4,500 元及我自己的現金600 元，我發現皮
    包不見時即立刻報警；我在警局見警員拿1 綠色絨毛皮包，
    該皮包是我所有，皮包內發現有錢、信用卡、雜物等，警員
    有將信用卡、雜物及手機還給我，但錢未還給我，在警局有
    見到被告甲○○抱著1 隻咖啡色的狗」等語（見原審卷第12
    3-124 頁、警卷第8-9 頁），及證人即盛湖超商店員丙○○
    於原審法院審判中並警詢時證稱：「當天被告甲○○進入超
    商購物，拿3 袋1 元硬幣表示要換百元鈔，因恰巧有客人不
    慎打翻玻璃裝飲料，我到外面拿掃把清理，回來即見收銀機
    之抽屜被打開，發現裡面百元鈔不見，我見被告甲○○口袋
    鼓鼓的，即質問她，她說沒有，因為當時只有她在場，故我
    請她將口袋內的東西拿出來，她從口袋拿出一整疊百元鈔票
    ，並心虛故意將帶來之零錢弄倒後即往外逃逸，我跟著追出
    去，追到附近金石飯店大廳我即報案，並與被告甲○○發生
    爭吵，被告甲○○並表示要將現金百元鈔27張還給我，警員
    抵達後，我應警員要求至被告甲○○投宿之金石飯店305 室
    指認」等語（見原審卷第121-122 頁、警卷第6-7 頁），所
    述之失竊及查獲過程相符，並有扣押物品目錄表、贓物認領
    保管收據各2 紙、高雄市政府營利事業登記證、旅客住宿登
    記表各影本1 紙及現場照片9 張等在卷為證（見警卷第9、
    14、19、20、29、30、32至35頁），按被告之自白，非出於
    強暴、脅迫、利誘、詐欺、疲勞訊問、違法羈押或其他不當
    方法，且與事實相符者，得為證據，刑事訴訟法第156 條第
    1 項定有明文。亦即被告之自白係出於自由意思，且與事實
    相符者，即有證據能力，被告甲○○迭次自白，均係出於自
    由意志，自得採為本件判決之基礎。由上揭各證據資料研析
    ，足認被告甲○○之自白核與事實相符，本件事證明確，被
    告甲○○犯行均堪以認定。
二、被告甲○○於原審雖辯稱：「我有失憶症，精神病發作起來
    就想偷東西，我無法控制」云云。惟查，被告甲○○雖持有
    身心障礙手冊，障礙類別為「精障」、障礙等級「中度」，
    有中華民國身心障礙手冊正、反面影本1 份在卷為憑（見警
    卷第31頁），惟自承其竊取上開財物時，心裡知道是在偷他
    人之財物（見原審卷第79頁），可認被告甲○○行為時之精
    神狀況，尚有辨識其行為之能力；又依財團法人臺灣省私立
    高雄仁愛之家附設慈惠醫院鑑定結果認為：「被告甲○○整
    體智商為52，屬於輕度智能不足，其思考簡單、處事不成熟
    ，容易有衝動性行為，在精神疾病之診斷分類應列為『智能
    不足合併行為障礙』，其對環境刺激誘惑之抗拒力弱，對事
    情發生之後果不加考慮而直接本能性反應，因而對社會環境
    適應障礙，判定被告甲○○之行為已達『因心智缺陷致其辨
    識行為違法或依其辨識而行為之能力顯著減低』」，有該院
    96年11月6 日96附慈精字第0963257 號函附精神鑑定書1 份
    在卷為憑（見原審卷第102 頁），足見被告甲○○行為時之
    精神狀態尚未達到因精神障礙或其他心智缺陷，致不能辨識
    其行為違法或欠缺依其辯識而行為之能力（心神喪失），被
    告甲○○辯稱其行為時無法控制云云，尚非可採。惟其因心
    智缺陷致其辨識行為違法或依其辨識而行為之能力顯著減低
    （精神耗弱），則堪認定。從而，本件事證明確，被告甲○○上開竊盜犯行，堪以認定，應依法論科。
三、核被告甲○○所為，均係犯刑法320 條第1 項之竊盜罪。被
    告甲○○上開2 次竊盜犯行，時間、地點、被害人均不同，
    行為均各自獨立，犯意各別，應分論併罰。被告王佩甄行為
    時，因精神障礙致使其辨識行為違法或依其辨識而行為之能
    力顯著降低，依刑法第19條第2 項規定，就上開所犯2 次竊
    盜犯行，均分別減輕其刑。
四、原審就此部分，依刑法第320 條第1 項、第19條第2 項、第
    51條第5 款、第41條第1 項前段、第87條第2 項、第3 項，
    中華民國96年罪犯減刑條例第2 條第1 項第3 款、第3 條、
    第7 條，刑法施行法第1 條之1 ，並審酌被告甲○○係國中
    畢業之智識程度，但其因心智缺陷致其辨識行為違法或依其
    辨識而行為之能力顯著減低（精神耗弱），前有多次竊盜前
    案紀錄之素行，有臺灣高等法院被告前案紀錄表在卷為憑，
    竟貪圖私慾，竊取他人財物，侵害他人之財產安全，犯後坦
    承全部犯行之態度，竊得之財物已部份發還被害人，損失已
    減輕等一切情狀，就上開所犯2 罪，分別量處有期徒刑4 月
    、有期徒刑3 月，並均依法諭知如易科罰金，各以新臺幣1,
    000 元折算1 日之折算標準。又被告甲○○所犯上揭竊盜2
    罪，均在96年4 月24日以前犯罪，查無不得減刑之情事，應
    依中華民國96年罪犯減刑條例第2 條第1 項第3 款規定，於
    裁判時，減其宣告刑二分之一，為有期徒刑2 月、有期徒刑
    1 月又15日，裁判確定前犯數罪，依法定其應執行之刑為有
    期徒刑3 月，並均依法諭知如易科罰金，各以新臺幣1,000
    元折算1 日之折算標準。又按有刑法第19條第2 項之原因，
    其情狀足認有再犯或有危害公共安全之虞時，於刑之執行完
    畢或赦免後，令入相當處所，施以監護，但必要時，得於刑
    之執行前為之，刑法第87條第2 項定有明文。被告甲○○因
    整體智商為52，屬於輕度智能不足，其思考簡單、處事不成
    熟，容易有衝動性行為，在精神疾病之診斷分類應列為「智
    能不足合併行為障礙」，其對環境刺激誘惑之抗拒力弱，對
    事情發生之後果不加考慮而直接本能性反應，因而對社會環
    境適應障礙，有上開鑑定報告可參，且依該鑑定報告建議「
    除應負之刑責外，應給予特殊教育或保護性之職業訓練，俾
    避免其行為再發生」（見原審卷第102 頁），參酌被告甲○○在本案之前即有竊盜前科，並經判處罪刑，且被告甲○○
    於本件犯行後，仍再犯其他竊盜犯行，亦經判處罪刑，有臺
    灣高等法院被告前案紀錄表及臺灣嘉義地方法院96年度聲減
    字第1972號裁定附卷可資參證，此情狀足認被告甲○○有再
    犯之虞，為防止被告甲○○再次犯罪，及避免影響社會安寧
    秩序，認被告甲○○有受保安處分之必要，爰依刑法第87條
    第2 項、第3 項規定，併予宣告於刑之執行完畢或赦免後，
    令入相當處所施以監護1 年，期依保安處分執行法第46條、
    第47條之規定，至指定之精神病院、醫院、慈善團體及其最
    近親屬或其他適當處所，予以適當治療並監視其行動，以資
    照顧。並敘明扣案之贓物除部份已發還被害人乙○○、丙○○外，尚有自甲○○處扣得之現金為千元鈔9 張、5 百元鈔
    4 張、1 百元鈔1 張，合計1 萬1,100 元，及自被告丁○○
    處扣得之現金為千元鈔5 張，合計5,000 元，有高雄市政府
    警察局新興分局扣押物品目錄表2 紙在卷為憑（警卷第11、
    17頁），總計金額為1 萬6,100 元，較被害人乙○○被竊之
    1 萬5,100 元為多，雖不能全部認定為被害人乙○○所有，
    惟依被告甲○○於原審法院自承：「我之前在警察局及第1
    次地檢署作筆錄時，有提到是因為身上沒有錢可以花用才去
    偷等語所述實在；我當天攜帶被告丁○○給我1 萬5,000 元
    來高雄，花費在住飯店、吃便當、買飲料，差不多花完了；
    竊得之1 萬5,100 元其中5,000 元我拿去買狗，其餘的1 萬
    100 元被警察查扣，偷來的錢我拿去買狗、還有去夾娃娃、
    剩下的錢都被警方查扣了；偷來的錢我沒有拿給被告丁○○
    」等語（見原審卷第80、127-128 、137 頁），足見自被告
    甲○○處扣得之現金1 萬1 千1 百元應屬被害人乙○○所有
    ，非被告甲○○所有，依法應發還於被害人乙○○，不得宣
    告沒收；另自被告丁○○處扣得之現金5,000 元，亦不能證
    明是被告甲○○所有，亦不得宣告沒收。認事用法尚無不合
    ，量刑亦稱妥適，檢察官循被害人乙○○具狀請求上訴意旨
    略以「被告甲○○於被捕應訊時並未說明有花5,000 元買狗
    乙事，且於警詢及偵查中均供稱係丁○○教唆其偷竊，至審
    理中始翻異前辭，參以甲○○係有心神障礙之人，生活上依
    賴丁○○甚鉅，應認甲○○於審理中所為陳述係事後為丁○○脫罪之辭」等語。指摘原判決此部分不當，並無可取，為
    無理由，應予駁回。
乙、被告丁○○部分：
一、公訴意旨另略以：被告丁○○與被告甲○○共同意圖為自己
    不法所有，共犯如事實欄所示「(一)(二)」之竊盜犯行，認被告
    丁○○觸犯刑法第320 條第1 項竊盜罪嫌等語。
二、檢察官認被告丁○○與被告甲○○共同觸犯刑法第320 條第
    1 項竊盜罪，係以證人即被告甲○○於警詢時供稱：「係被
    告丁○○教唆我去行竊」云云，及於偵查中供稱：「被告丁○○有與我一起去」云云，及被害人乙○○、丙○○於警詢
    中證述財物遭竊之經過，並有贓物認領保管單及蒐證照片等
    為其主要論據。
三、按犯罪事實應依證據認定之，無證據不得認定犯罪事實；又
    不能證明被告犯罪者，應諭知無罪之判決；刑事訴訟法第15
    4 條第2 項、第301 條第1 項分別定有明文。又按刑事訴訟
    法上所謂認定犯罪事實之證據，係指足以認定被告確有犯罪
    行為之積極證據而言，如未能發現相當證據或證據不足以證
    明，自不能以推測或擬制之方法，以為裁判基礎，最高法院
    29年上字第3105號及40年台上字第86號分別著有判例可資參
    照。而認定不利於被告之事實，須依積極證據，茍積極證據
    不足為不利被告之認定時，即應為有利於被告之認定，更不
    必有何有利之證據；又認定犯罪事實所憑之證據，雖不以直
    接證據為限，間接證據亦包括在內，然而無論直接證據或間
    接證據，其為訴訟上之證明，須於通常一般之人均不致有所
    懷疑，而得確信其為真實之程度者，始得據為有罪之認定，
    倘其證明尚未達到此一程度，而有合理之懷疑存在而無從使
    事實審法院得有罪之確信時，即應由法院為諭知被告無罪之
    判決，最高法院亦分別著有30年上字第816 號及76年台上字
    第4986號判例可資參照。
四、訊據被告丁○○否認有何竊盜犯行，辯稱：「我與被告甲○○於95年8 月31日下午一同入住高雄市金石飯店305 室，接
    近晚餐時間，被告甲○○獨自外出，我待在飯店房間未陪她
    出去，不知被告甲○○為何外出，亦未事先談到要竊盜之事
    ，經過半個多小時她回來身上抱著狗，未跟我說她外出作何
    事，亦未拿任何財物給我；警察後來在我身上扣得4,000 元
    ，非5,000 元，係我自己從提款機提領，非被告甲○○給我
    」等語。
五、經查：
  (一)證人即被告甲○○固於警詢時證稱：「是被告丁○○教唆我
    去行竊，行竊所得之贓物全數交給被告丁○○」云云（警卷
    第1 頁反面），惟其於同次警詢時復改稱：「乙○○所失竊
    之現金1 萬5,100 元（1 萬4,500 元加600 元）我未給同夥
    丁○○保管，我將該筆贓款棄置在不知名之小巷內」云云（
    警卷第2 頁），對於其行竊所得之贓款如何處理，在同次警
    詢時已陳述不一致。再者，證人即被告甲○○於原審法院證
    稱：「我跟警察說是被告丁○○叫我去偷東西，是我故意說
    的，因為我怕自己1 個人被帶到警局，沒有伴，這樣被告丁○○就會和我一起到警察局；當時被告丁○○人在飯店休息
    ，我自己1 個人出去逛街，剛好精神病發作，才偷東西，被
    告丁○○是無辜的」等語（見原審卷第83、128 頁），對其
    於原審法院審判中之證述與其在警局所為陳述不一致，已說
    明原因，審酌被告甲○○生活開銷係由被告丁○○提供，2
    人於本案發生時為同居關係，被告2 人於本案發生時至高雄
    係為尋找被告甲○○之姑姑而投宿在金石飯店等情，業據被
    告丁○○供承在卷（本院卷第130-131 頁），核與證人即被
    告甲○○證述相符（見原審卷第81、126-127 頁），顯見被
    告甲○○在生活上、心理上對被告丁○○當有所依賴，則被
    告王佩甄為警查獲時為使被告丁○○與其作伴，而為上開虛
    偽陳述，亦非於理不合。又證人即獨立超商（登記為盛湖超
    商）店員丙○○於警詢及原審法院證稱：「被告甲○○進入
    超商時，手拿很多現金1 元硬幣（包檳榔用之袋子約3 袋）
    表示要換零錢，因有客人把飲料打翻，我到外面拿掃把，回
    來就見到抽屜打開，裡面的錢不見了，我請被告甲○○將口
    袋內的東西拿出來，她就從口袋拿出一整疊百元鈔票，之後
    就衝出去，我跟著追出去，我追被告甲○○時，沒有見到被
    告丁○○」等語（見警卷第6 頁反面、原審卷第121 頁），
    可知被告甲○○在民主橫路52號獨立超商行竊時，被告丁○○並不在場，則不能僅依被告甲○○於警詢之陳述，遽認被
    告丁○○對被告甲○○之上開竊盜犯行，有何犯意聯絡或行
    為分擔。
  (二)再者，證人乙○○、丙○○於警詢及原審法院所為證述，及
    贓物認領保管單及蒐證照片等證據，僅能證明其等上開財物
    失竊，及被告甲○○為行竊之人，亦不能證明被告丁○○有
    共同竊盜之犯行。
  (三)又警員雖自被告丁○○處扣得現金千元鈔5 張，有扣押物品
    目錄表在卷為憑（見警卷第17頁），然被告丁○○已提出存
    摺影本3 紙（見原審卷第51-53 頁）佐證其資金來源，且被
    告王佩甄於原審法院證稱：「竊得之1 萬5,100 元其中5,00
    0 元我拿去買狗，其餘的1 萬100 元被警察查扣；偷來的錢
    我沒有分給被告丁○○，是放在自己的口袋裡面」等語（見
    原審卷第127-128 頁），則不能僅以自被告丁○○處有扣得
    上開現金，即認被告丁○○有共同竊盜之犯行。
六、原審以依檢察官所舉證據「被告甲○○於警詢及偵查中之供
    述，及自被告丁○○處扣得之現金」尚不足證明被告丁○○
    與被告甲○○有何犯意聯絡或行為分擔犯竊盜罪。而諭知被
    告丁○○無罪。經核尚無不合，檢察官循被害人乙○○具狀
    請求上訴意旨略以「被告甲○○於被捕應訊時並未說明有花
    5,000 元買狗乙事，且於警詢及偵查中均供稱係丁○○教唆
    其偷竊，至審理中始翻異前辭，參以甲○○係有心神障礙之
    人，生活上依賴丁○○甚鉅，應認甲○○於審理中所為陳述
    係事後為丁○○脫罪之辭」等語。指摘原判決不當，求為有
    罪之判決，參酌最高法院91年度台上字第5846號判決意旨：
    「法院固得依職權調查證據，但並無蒐集證據之義務。蒐集
    證據乃檢察官或自訴人之職責，事實審法院應以調查證據為
    其主要職責，其調查之範圍，亦以審判中所存在之一切證據
    為限，案內不存在之證據，即不得責令法院為發現真實，應
    依職權從各方面蒐集證據。」之意旨，並無確切事證以實其
    說，本件上訴為無理由，應予駁回。
據上論斷，應依刑事訴訟法第368條，判決如主文。
本案經檢察官劉玲興到庭執行職務。
中    華    民    國    97    年    5     月    6     日
                  刑事第二庭  審判長法  官  林正雄
                                    法  官  黃壽燕
                                    法  官  陳啟造
以上正本證明與原本無異。
不得上訴。
中    華    民    國    97    年    5     月    6     日
                                    書記官  彭筱瑗
附錄本案論罪科刑法條
中華民國刑法第320條第1項
（普通竊盜罪、竊佔罪）
意圖為自己或第三人不法之所有，而竊取他人之動產者，為竊盜
罪，處 5 年以下有期徒刑、拘役或 5 百元以下罰金。
附表
┌──┬─────────────┬───────────────┐
│編號│扣押物品                  │物品處理方式                  │
├──┼─────────────┼───────────────┤
│1   │綠色皮包1個               │發還乙○○                    │
├──┼─────────────┼───────────────┤
│2   │中國信託漢神百貨信用卡 1張│發還乙○○                    │
│    │卡號：0000000000000000號  │                              │
├──┼─────────────┼───────────────┤
│3   │三星牌行動電話1支         │發還乙○○                    │
├──┼─────────────┼───────────────┤
│4   │打火機、髮叉、髮圈、手珠鍊│發還乙○○                    │
│    │各1 個                    │                              │
├──┼─────────────┼───────────────┤
│5   │現金新台幣千元鈔14張      │扣押                          │
├──┼─────────────┼───────────────┤
│6   │現金新台幣五百元鈔4張     │扣押                          │
├──┼─────────────┼───────────────┤
│7   │現金新台幣百元鈔1張       │扣押                          │
├──┼─────────────┼───────────────┤
│8   │現金新台幣百元鈔27張      │發還丙○○                    │
└──┴─────────────┴───────────────┘


司法院資訊處製作；財團法人民間司法改革基金會備份。
